臺灣高等法院刑事裁定
110年度毒抗字第465號
抗  告  人
即  被  告  陳哲銘




上列抗告人因違反毒品危害防制條例案件，不服臺灣新北地方法
院中華民國110年1月27日裁定（110年度毒聲字第285號），提起
抗告，本院裁定如下：
    主  文
抗告駁回。
    理  由
一、抗告意旨略以：抗告人即被告甲○○執行殘刑尚有殘刑，臺北
    看守所如同勒戒處所，請衡量抗告人現況，及執行殘刑完畢
    後再執行勒戒，或勒戒處所得以延至受刑人之殘刑完畢後再
    另觀察是否有送觀察、勒戒之必要。為維護比例原則及自由
    心證，個案均非相同或改以判決有期徒刑，而為替代觀察勒
    戒，因抗告人執行一定期間環境及表現優良，請衡量以有期
    徒刑代替觀察、勒戒之方案等語。
二、檢察官聲請意旨略以：㈠被告甲○○基於施用第二級毒品之犯
    意，於民國109年6月5日22時許，在新北市三重區某友人住
    處內，以將第二級毒品甲基安非他命放置玻璃球吸食器內燒
    烤吸食煙霧之方式，施用甲基安非他命1 次。㈡又基於施用
    第二級毒品之犯意，於109年8月2日18時許，在其位在新北
    市○○區○○路0段00號4樓住處內，以將第二級毒品甲基安非他
    命放置玻璃球吸食器內燒烤吸食煙霧之方式，施用甲基安非
    他命1次。㈢上揭犯罪事實，業據被告於偵查時坦承不諱，且
    被告之尿液經檢驗均呈安非他命、甲基安非他命陽性反應，
    有新北市政府警察局受採集尿液檢體人姓名及檢體編號對照
    表、台灣檢驗科技股份有限公司濫用藥物檢驗報告（檢體編
    號：M0000000、C0000000）附卷可稽，其施用毒品之犯行應
    堪認定。核被告所為，係犯毒品危害防制條例第10條第2項
    之施用第二級毒品罪，又被告有多次施用毒品前科，且前曾
    因妨害自由案件，經法院判刑確定後，拒不到案執行，經通
    緝到案始入監服刑，且其涉有多件詐欺案件偵辦中，足見其
    品行欠佳，遵守法律之意識薄弱，難認其符合進行戒癮治療
    之要件，爰依毒品危害防制條例第20條第3項、第1項及觀察
    勒戒處分執行條例第3條第1項規定與最高法院109年度台上
    大字第3826號刑事大法庭裁定，聲請裁定將被告送勒戒處所
    觀察、勒戒。
三、按毒品危害防制條例於108年12月17日修正，並於109年1月1
    5日公布，該條例第20條第3項自公布後6個月施行（毒品危
    害防制條例第36條後段參照），修正前毒品危害防制條例第
    20條第3項規定：「依前項規定為觀察、勒戒或強制戒治執
    行完畢釋放後，5年後再犯第10條之罪者，適用本條前2項之
    規定。」，修正後毒品危害防制條例第20條第3項則規定：
    「依前項規定為觀察、勒戒或強制戒治執行完畢釋放後，3 
    年後再犯第10條之罪者，適用前2項之規定。」；又108年12
    月17日修正之條文施行前犯第10條之罪，於修正施行後，依
    下列規定處理：二、審判中之案件，由法院或少年法院（地
    方法院少年法庭）依修正後規定處理（毒品危害防制條例第
    35條之1第2款前段參照）。
四、又按犯毒品危害防制條例第10條之罪者，檢察官應聲請法院
    裁定，或少年法院（地方法院少年法庭）應先裁定，令被告
    或少年入勒戒處所觀察、勒戒，其期間不得逾2月，毒品危
    害防制條例第20條第1項定有明文。前開觀察、勒戒之規定
    ，乃導入一療程觀念，針對受處分人將來之危險所為預防、
    矯治措施之保安處分，目的係在戒除行為人施用毒品身癮及
    心癮之措施，以達教化與治療之目的，其立法意旨在幫助施
    用毒品者戒毒，性質非屬懲戒行為人。而毒品危害防制條例
    第24條第1項規定「附命完成戒癮治療之緩起訴處分」(下稱
    「附命緩起訴」）程序（109年1月15日修正公布之同條項規
    定，尚未施行），依現行實務見解，犯同條例第10條第1項
    、第2項之施用第一級或第二級毒品罪者，如已完成「附命
    緩起訴」之戒癮治療，事實上已接受等同「觀察、勒戒或強
    制戒治」執行完畢釋放之處遇，則如於同條例第23條第2項
    所定「3年」内，再犯施用第一級或第二級毒品罪，顯現其
    再犯率甚高，原規劃之「附命緩起訴」完成戒癮治療制度功
    能無法發揮成效，已無再次接受「觀察、勒戒或強制戒治」
    處遇之必要，自應依該條例第23條第2項規定之相同法理，
    逕行追訴（提起公訴或聲請簡易判決處刑），而無再依該條
    例第20條第1項重行聲請觀察、勒戒或強制戒治之必要，且
    此經「附命緩起訴」，應以經「附命緩起訴」並「完成戒癮
    治療」後，起算該「3年」内再犯之期間（最高法院109年度
    台非字第76號、第77號判決意旨參照)。參酌毒品危害防制
    條例第20條之立法理由，施用毒品者未完成「附命緩起訴」
    之戒癮治療，緩起訴處分後經撤銷，其緩起訴處分並未完成
    ，自不得解為等同「觀察、勒戒」之處遇已完成，即不得認
    其事實上已接受等同「觀察、勒戒或強制戒治」執行完畢釋
    放之處遇，自無從依此起算3年之再犯期間。
五、經查：
　㈠本件被告分別於109年6月5日22時在新北市○○區某友人住處內
    、同年8月2日18時在其位於新北市○○區○○路0段00
　　號4樓住處內，以將甲基安非他命放置玻璃球吸食器內燒烤
    吸食煙霧之方式，各施用甲基安非他命1次共2次等情，均業
    經被告於偵查中供承不諱（見109年度毒偵第4066號卷第28
    頁背面、109年度毒偵卷第5356號卷第32頁），且其分別於
    同年6月6日、8月3日為警取得其同意而採集之尿液（檢體編
    號：M0000000、C0000000）經以氣相層析質譜儀法（CG/MS
    ）均確認以排除偽陽性之檢驗結果亦呈安非他命、甲基安非
    他命陽性反應，有新北市政府警察局受採集尿液檢體人姓名
    及檢體編號對照表、台灣檢驗科技股份有限公司109年6 月1
    7日及同年8月18日出具之濫用藥物檢驗報告各1件在卷可憑
    （見109年度毒偵字第4066號卷第19、34頁、109年度毒偵字
    第5356號卷第33、37頁）。而尿液初步檢驗係採用免疫學分
    析法，由於該分析法對結構類似之成分，亦可能產生反應，
    故初步檢驗呈陽性反應者，需採用另一種不同分析原理之檢
    驗方法進行確認，經行政院衛生署認可之檢驗機構則採用氣
    相層析質譜儀（CG/MS）分析法，以氣相層析質譜儀分析法
    進行確認者，均不致產生偽陽性反應，有行政院衛生署管制
    藥品管理局（現改制為衛生福利部食品藥物管理署）92年6
    月20日管檢字第0920004713號函可稽；又按毒品施用後於尿
    液中可檢出之時間，受施用劑量及頻率、施用方式、飲水量
    之多寡、個人體質及其代謝情況等因素影響，因個案而異，
    一般可檢出之時間，安非他命為1至4天，亦有行政院衛生署
    管制藥品管理局92年3月10日管檢字第0920001495號函可參
    ，足見上揭台灣檢驗科技股份有限公司所使用之檢驗方法已
    可完全排除毒品偽陽性之干擾，其檢驗結果堪以採信；又甲
    基安非他命經口服投與後，約70％於24小時內自尿中排出，
    約90％於96小時內自尿中排出，而由於目前國內尿液中甲基
    安非他命之檢驗，僅為鑑定是否呈陽性反應，尚未定其含量
    ，且甲基安非他命成分之檢出，與其投與方式、投與量、個
    人體質、採尿時間與檢測之精密度等諸多因素有關，因此僅
    憑尿液中呈安非他命陽性反應，並無法確實推算吸食時間距
    採集時間之長短，惟依上述資料推斷，最長可能不會超過4
    日，此據行政院衛生署藥物食品檢驗局81年2月8日（81）藥
    檢壹字第001156號函文函釋甚明。被告分別於109年6 月6日
    、8月3日所採尿液送驗結果均確有甲基安非他命陽性反應，
    且檢驗之安非他命濃度達7336NG/ML、5147NG/ML及甲基安非
    他命濃度達39162NG/ML、19686NG/ML，均遠高於閾值500NG/
    ML，足認被告於偵查中出於任意性之自白核與事實相符，可
    以採信，其確有施用第二級毒品2 次犯行無訛。
  ㈡被告甲○○前於104年間因施用毒品案件，經臺灣新北地方法院
    以104年度毒聲字第944號裁定送觀察、勒戒後，認無繼續施
    用毒品之傾向，於105年3月14日執行完畢釋放出所，並經臺
    灣新北地方檢察署檢察官以104年度毒偵字第6156號為不起
    訴處分確定等情，有本院被告前案紀錄表在卷可參。是本件
    被告所為（109年6月5日、同年8月2日）距其最近一次因施
    用毒品經觀察、勒戒執行完畢之日即105年3月14日已逾3年
    ，依上開說明，即應裁定再送勒戒處所觀察、勒戒。
　㈢抗告意旨請求待其徒刑執行完畢，再執行觀察勒戒或改以有
    期徒刑執行取代觀察勒戒等語。然毒品危害防制條例關於觀
    察、勒戒之規定係屬強制規定，除檢察官審酌個案情形，依
    同條例第24條第1項為附命完成戒癮治療之緩起訴處分，可
    排除適用觀察、勒戒之程序外，凡經檢察官聲請法院裁定將
    抗告人送勒戒處所觀察、勒戒，法院僅就其聲請是否適法或
    顯然不當而為裁定，法院尚無自由斟酌以暫緩裁定之權。抗
    告意旨請求可否暫緩執行部分，係屬檢察機關職權，應循相
    關程序辦理，非本院職權範圍，被告之所請，於法無據。　
　㈣本院審核上開卷證資料，認原審依檢察官之聲請，裁定抗告
    人施用第二級毒品，應送勒戒處所觀察、勒戒，經核並無不
    合。抗告人並未提出任何證據證明其係於犯罪未發覺前，已
    自動向行政院衛生署指定之醫療機構請求治療，自無毒品危
    害防制條例第21條第1項規定適用之餘地。又毒品危害防制
    條例第24條規定，檢察官是否給予被告戒癮治療之機會，屬
    檢察官之職權，是本件檢察官未依毒品危害防制條例第24條
    ，改以緩起訴處分方式轉介毒品施用者前往醫療院所治療即
    「檢察官依職權給予被告為附命完成戒癮治療之緩起訴處分
    」，此非本院所得審酌之事項。本件抗告意旨主張已在監執
    行，請求改以執行完畢再觀察勒戒或改以有期徒刑取代觀察
    勒戒等情，並非可免除觀察、勒戒之法定事由，礙難准許。
    本件抗告為無理由，應予駁回。　　
據上論斷，應依刑事訴訟法第412條，裁定如主文。
中　　華　　民　　國　　110 　年　　3 　　月　　29　　日
　　　　　　　　　刑事第十七庭  審判長法　官  鄭水銓 
　　　　　　　　　　　　　　　　　　  法　官  李世華
　　　　　　　　　　　　　　　　　　  法　官  黃雅芬
以上正本證明與原本無異。
不得再抗告。
                                      書記官   鄭雅云
中　　華　　民　　國　　110 　年　　3 　　月　　30　　日